ACORDAO-COMPLETO-2525570

ACÓRDÃO 3063/2022 ATA 19/2022 - SEGUNDA CÂMARA

VISTOS, relatados e discutidos estes autos de aposentadoria deferida pela administração do Senado Federal em favor de Maria de Lourdes Pereira de Souza;
ACORDAM os Ministros do Tribunal de Contas da União, reunidos em Sessão da 2ª Câmara, nos termos do art. 71, III e IX, da Constituição de 1988, dos arts. 1º, V, 39, II, e 45 da Lei n.º 8.443, de 1992, e dos arts. 260, § 1º, e 262, § 2º, do RITCU, ante as razões expostas pelo Relator, em:
9.1. assinalar a ilegalidade do ato inicial de aposentadoria em favor de Maria de Lourdes Pereira de Souza (à Peça 5 sob o n.º 19495/2019) , negando-lhe o respectivo registro, diante da indevida ausência do necessário substrato material pelo inadequado deferimento para o exercício de função inerente ao cargo efetivo de Consultor Legislativo, além do indevido pagamento cumulativo dessa parcela com a vantagem como "opção" e, ainda, do indevido reajuste sobre a vantagem como "quintos ou décimos" de função;
9.2. dispensar o ressarcimento das quantias percebidas indevidamente, mas de boa-fé, em consonância com a Súmula n.º 106 do TCU;
9.3. determinar que, no prazo de 15 (quinze) dias contados da ciência desta deliberação, a administração do Senado Federal adote as seguintes medidas:
9.3.1. faça cessar os pagamentos decorrentes do ato ora considerado ilegal pelo item 9.1 deste Acórdão diante da indevida ausência do necessário substrato material pelo inadequado deferimento para o exercício de função inerente ao cargo efetivo de Consultor Legislativo, além do indevido pagamento cumulativo dessa parcela com a vantagem como "opção" e, ainda, do indevido reajuste sobre a vantagem como "quintos ou décimos" de função, sob pena de responsabilidade solidária da autoridade administrativa omissa, nos termos do art. 71, IX, da Constituição de 1988 e do art. 262, caput, do RITCU;
9.3.2. dê ciência desta deliberação à interessada, alertando-a de que o efeito suspensivo proveniente da eventual interposição do subsequente recurso junto ao TCU não a eximirá da devolução dos valores percebidos indevidamente após a notificação, diante do não provimento desse recurso, devendo encaminhar o comprovante da correspondente notificação ao TCU no prazo de 30 (trinta) dias;
9.3.3. oriente a interessada indicada pelo item 9.1 deste Acórdão sobre a necessidade de escolher entre os "quintos ou décimos" de função ou a parcela como "opção", já que a percepção cumulativa das aludidas vantagens afrontaria o art. 193, § 2º, da Lei n.º 8.112, de 1990, e o art. 7º, parágrafo único, da Lei n.º 9.624, de 1998;
9.3.4. encaminhe a este Tribunal, nos termos do art. 262, § 2º, do RITCU, o novo ato inicial de aposentadoria, sem a ilegalidade indicada nesta deliberação diante da indevida ausência do necessário substrato material pelo inadequado deferimento para o exercício de função inerente ao cargo efetivo de Consultor Legislativo, além do indevido pagamento cumulativo dessa parcela com a vantagem como "opção" e, ainda, do indevido reajuste sobre a vantagem como "quintos ou décimos" de função, para que seja submetido à apreciação pelo TCU, na forma do art. 260, caput, do RITCU;
9.4. promover o envio de ciência preventiva e corretiva à administração do Senado Federal, nos termos do art. 9º, I, da Resolução TCU n.º 315, de 2020, para que atente sobre a necessidade de evitar a futura ocorrência da aludida falha identificada no presente feito diante do indevido reajuste sobre a vantagem como "quintos ou décimos" de função transformada em VPNI pelo art. 62-A da Lei n.º 8.112, de 1990, a partir da Lei n.º 13.302, de 2016, em dissonância com o art. 62-A, parágrafo único, da Lei n.º 8.112, de 1990;
9.5. promover o envio de ciência preventiva e corretiva, nos termos do art. 9º, I, da Resolução TCU n.º 315, de 2020, para que o órgão de controle interno junto ao Senado Federal verifique o efetivo cumprimento do item 9.4 deste Acórdão, devendo se manifestar anual e conclusivamente sobre o aludido cumprimento, ou não, desse item do acórdão em item específico no seu Relatório de Auditoria de Gestão a partir da análise do correspondente Relatório de Gestão em cada exercício financeiro;
9.6. enviar a cópia do presente Acórdão, com o Relatório e a Proposta de Deliberação, à administração e, ainda, ao órgão de controle interno junto ao Senado Federal, para ciência e efetivo cumprimento dos itens 9.3, 9.4 e 9.5 deste Acórdão; e
9.7. arquivar o presente processo, sem prejuízo de promover o monitoramento da determinação proferida pelo item 9.3 deste Acórdão, representando ao TCU, se necessário.

Aposentadorias deferidas pela administração do Senado Federal em favor de Maria de Lourdes Pereira de Souza.

Segunda Câmara

Senado Federal.

3. Interessada: Maria de Lourdes Pereira de Souza (CPF XXX.466.711-XX).

13.1. Ministros presentes: Bruno Dantas (Presidente), Augusto Nardes e Aroldo Cedraz.
13.2. Ministros-Substitutos presentes: Marcos Bemquerer Costa e André Luís de Carvalho (Relator).

ANDRÉ DE CARVALHO

Trata-se de aposentadoria deferida pela administração do Senado Federal em favor de Maria de Lourdes Pereira de Souza.
2.	Após a análise final do feito, o Auditor Federal Lídio José Ferreira da Silva Lima lançou o seu parecer conclusivo à Peça 7, com a anuência, por delegação de competência, do diretor-substituto da Sefip (Peça 8) , nos seguintes termos:
	" (...) EXAME TÉCNICO
	Procedimentos aplicados
3	Os procedimentos para exame, apreciação e registro de atos de pessoal encontram-se estabelecidos na Instrução Normativa TCU 78/2018 e na Resolução TCU 206/2007. Essas normas dispõem que os atos de pessoal disponibilizados por meio do e-Pessoal devem ser submetidos previamente a críticas automatizadas, com base em parâmetros predefinidos.
4	As críticas das informações cadastradas na etapa de coleta do ato foram elaboradas e validadas levando-se em conta as peculiaridades de cada ato. Os itens verificados nessa etapa são inerentes a dados cadastrais, fundamentos legais, mapa de tempo, ficha financeira, assim como eventuais ocorrências de acumulação. Trata-se de verificações abrangentes, minuciosas e precisas e sem a necessidade de ação humana e, portanto, menos suscetível a falhas. As críticas aplicadas estão discriminadas no sistema, no Menu e-Pessoal, opção "Crítica", que podem ser acessadas mediante concessão de perfil específico a servidores do TCU responsáveis pela análise.
5	Além das críticas automatizadas, há verificação humana adicional no caso de haver alertas do sistema ou informações não formatadas, como esclarecimentos do gestor ou do controle interno.  
6	As críticas também consideram os registros do Sistema Integrado de Administração de Recursos Humanos (Siape) . O Siape disponibiliza informações atualizadas sobre as parcelas que integram os proventos, diferentemente, portanto, do e-Pessoal, que informa as parcelas no momento do registro do ato. 
7	Essa confrontação com o Siape fornece uma visão atual e verdadeira da situação, o que permite descaracterizar irregularidades e inconsistências que, embora constantes do e-Pessoal, já foram corrigidas.
8	As verificações detectadas no ato encontram-se discriminadas na aba de pendências do ato no sistema e-Pessoal, bem como no espelho do ato contemplado por esta instrução.
	Exame das Constatações
9	Ato: 19495/2019 - Alteração - Interessado: MARIA DE LOURDES PEREIRA DE SOUZA - CPF: XXX.466.711-XX
9.1	Parecer do Controle Interno: considerar o ato Ilegal. Justificativa:  Desde a aprovação e adoção do Parecer ADVOSF n° 253/1998, o Senado Federal tem adotado forma diferenciada de contagem de quintos/décimos (VPNI) , tendo como marco inicial da contagem a designação para a função de confiança de nível mais elevado, independente da primeira, situação divergente da estabelecida pela Lei n° 8.911/1994 e pela jurisprudência dos Acórdãos TCU nos 993/2013, 994/2013 e 8.249/2013, todos da 1ª Câmara, que determinam a contagem a partir da primeira designação em funções comissionadas.
9.2	Constatações e análises: 
9.2.2	Houve o registro de pelo menos uma rubrica com 'Denominação para análise pelo TCU = Vantagem de caráter pessoal (160 - VPNI (Função Comissionada) (Vantagem de caráter pessoal - Incorporação de quintos/décimos de função) - R$ 1.816,84) .
a	Justificativa do Gestor de Pessoal: Não há. Verificação efetuada no âmbito do TCU.
b	Análise do Controle Interno:  Não há. Verificação efetuada no âmbito do TCU.
c	Análise da Equipe Técnica: Ilegal
A incorporação de quintos está fundamentada no exercício da função FC08-ASSESSOR (3/5) , no período de 05/07/1988 a 22/08/1991, tempo de exercício no cargo em que se deu a aposentadoria, conforme informação constante no quadro resumo dos tempos de serviço/contribuição. Referida incorporação é indevida, porque a inclusão dessa função no contracheque se revestiu de caráter permanente e inerente ao exercício do cargo efetivo de Consultor Legislativo, ao contrário do que se sucede com a função comissionada, em seu sentido próprio e usual, para a qual o ocupante de cargo efetivo é designado por superior hierárquico, sendo por isso revestida de caráter precário e transitório, pois quem a exerce não adquire o direito à continuidade no exercício da função. Em auditoria realizada na folha de pagamentos do Senado Federal, essa irregularidade foi identificada. Esta Corte de Contas, nos autos do TC-Processo 019.100/2009-4, Acórdão 2602/2013-TCU-Plenário, redator: Ministro Walton Alencar Rodrigues, determinou ao Senado Federal que:
9.2.3 adote as medidas administrativas cabíveis, visando a transformar a parcela referente ao pagamento da incorporação de quintos de FC e a vantagem prevista no art. 193 da Lei 8.112/1990 (FC/opção) concedidas a todos os servidores do Senado Federal (Consultores Legislativos, Consultores de Orçamentos, Advogados, Analistas Legislativos, Técnicos Legislativos e Auxiliares Legislativos) , em especial os Consultores Legislativos relacionados nas fls. 169 a 171 do Anexo 2, até mesmo os aposentados, sem que tenham sido formalmente designados para o exercício de função comissionada de direção, chefia ou assessoramento, em desconformidade com os artigos 62 e 62-A da Lei 8.112/1990, 3º da Lei 8.911/1994, e 15 da Lei 9.527/1997, em parcela compensatória passível de atualização pelos índices gerais de reajuste aplicáveis às remunerações dos servidores públicos, a ser absorvida por ocasião: do desenvolvimento no cargo ou na carreira por progressão ou promoção, ordinária ou extraordinária; da reorganização ou da reestruturação dos cargos e da carreira ou das remunerações; da concessão de reajuste ou vantagem de qualquer natureza; (grifei)   
Desde a prolação do acórdão acima citado, os servidores do Senado Federal foram contemplados com os reajustes previstos nas Leis 12.779/2012 (15,8%) e 13.302/2016 (21,3%) . Esses percentuais aplicados à tabela de vencimentos da ex-servidora já seria suficiente para absorver referida rubrica. Dessa forma, cabe determinação ao Senado Federal no sentido de regularizar referido pagamento, em atendimento ao que restou decidido no Acórdão 2602/2013-TCU-Plenário, redator: Ministro Walton Alencar Rodrigues. 
Registre-se, por oportuno, que as rubricas que hoje constam no contracheque da ex-servidora, "160-VPNI- (Função Comissionada) ", no valor de R$4.234,21, "161-VPNI (GAL) ", no valor de R$2.649,80, e "162-VPNI (PL) ", no valor de R$1.282,90, são rubricas de natureza idênticas, ou seja, o art. 18 da Lei 12.300/2010 fez referência a essas três VPNIs como sendo consequência da vantagem prevista no art. 62-A da Lei 8.112/1990. Sendo assim, a regularização do pagamento mencionado no parágrafo anterior irá, por consequência, alterar o valor dessas três rubricas.
Além disso, constatou-se que o valor da VPNI de quintos foi reajustado com base nos índices de reajuste concedidos pela Lei 13.302/2016. 
Comparando o valor constante da rubrica "160-VPNI (Função Comissionada) " no contracheque do mês de março/2017, peça 3, R$3.866,30, com o valor do contracheque do mês de agosto/2021, peça 4, R$4.234,21, percebe-se que referida rubrica foi reajustada pelos índices previstos nos incisos III (4,8%) e IV (4,5%) do Parágrafo único do art. 1° da Lei 13.302/2016.
Esse mesmo reajuste também foi aplicado às rubricas "161-VPNI (GAL) ", "162-VPNI (PL) " e "175-VPI Lei 10698/2003".
	A esse respeito, segue abaixo transcrição do enunciado publicado na Jurisprudência Selecionada desta Casa, o qual também pode ser aplicado em relação a qualquer pagamento de parcelas de "Vantagem Pessoal", considerando serem da mesma natureza da parcela de VPNI de quintos e décimos incorporados:
"É irregular a incidência do reajuste autorizado pela Lei 13.302/2016 sobre as parcelas de VPNI de quintos e décimos incorporados, pois essa norma não se caracteriza como lei de revisão geral da remuneração dos servidores públicos federais. O art. 15, § 1º, da Lei 9.527/1997 autoriza a atualização de valores da mencionada vantagem exclusivamente nessa circunstância.
Acórdão 11847/2020-TCU-Primeira Câmara | Relator: Ministro VITAL DO RÊGO"
Além da constatação da aplicação do reajuste promovido pela Lei 13.302/2016 às rubricas retromencionadas, o reajuste promovido pela Lei 12.779/2012 também foi aplicado as mesmas rubricas, conforme ficou evidenciado na análise realizada no ato 19951/2019, TC-Processo 040.263/2021-5. 
Apesar de o enunciado do Acórdão 11847/2020-TCU-Primeira Câmara não ter feito referência ao reajuste promovido pela Lei 12.779/2012, entende-se que ele pode ser aplicado nesse caso, uma vez que essa lei reajustou apenas as tabelas de vencimentos dos servidores do Senado Federal, não configurando reajuste geral do funcionalismo público, que possibilitasse o reajuste das vantagens pessoais. Certamente, esses reajustes foram aplicados da mesma forma a todos os servidores daquela Casa Legislativa. 
Assim, cabe determinação ao Senado Federal no sentido de alterar os valores percebidos nas rubricas "160-VPNI- (Função Comissionada) ", "161-VPNI (GAL) ", "162-VPNI (PL) e "175-VPI Lei 10698/2003", nos proventos da ex-servidora MARIA DE LOURDES PEREIRA DE SOUZA, para os valores anteriores à vigência das Leis 12.779/2012 e 13.302/2016.
Com relação à outra rubrica de incorporação de quintos constante do ato sob análise, no valor de R$832,32, entende-se que o seu pagamento é legal, uma vez que a incorporação da função se refere à função FC05 (Coordenador) , no período de 03/03/1983 a 04/07/1988, a qual não se vinculou ao exercício do cargo efetivo de Consultor Legislativo. Considerando que a ex-servidora exerceu essa função por mais de 60 meses, ela pode incorporar 5/5 dessa função. 
Apesar disso, o valor pago atualmente também foi reajustado, conforme já demonstrado anteriormente. 
0. O Controle interno emitiu parecer pela ilegalidade.
a	Justificativa do Gestor de Pessoal: Não há. Verificação efetuada no âmbito do TCU.
b	Análise do Controle Interno:  Não há. Verificação efetuada no âmbito do TCU.
c	Análise da Equipe Técnica: Legal
O conteúdo do Parecer do Controle Interno não se aplica ao caso analisado.
9.2.3	Houve o registro de pelo menos uma rubrica com 'Denominação para análise pelo TCU = Vantagem de caráter pessoal (64 - FC (Opção) (Vantagem de caráter pessoal - Incorporação de opção de função) - R$ 4.308,25) .
a	Justificativa do Gestor de Pessoal: Não há. Verificação efetuada no âmbito do TCU.
b	Análise do Controle Interno:  Não há. Verificação efetuada no âmbito do TCU.
c	Análise da Equipe Técnica: Ilegal
É ilegal a concessão cumulativa das vantagens de quintos e opção, situação vedada pelo art. 193, § 2º, da Lei 8.112/1990 e art. 7º, parágrafo único, da Lei 9.624/1998.
No âmbito do Acórdão 2988/2018-TCU-Plenário (Ministra-Relatora Ana Arraes) este Tribunal deixou assente de que os servidores que tenham satisfeito os pressupostos temporais no art. 193 da Lei 8.112/1990 e os requisitos para aposentadoria até 18/1/1995, podem acrescer aos proventos de inatividade, deferidos com base na remuneração do cargo efetivo, o valor da função de confiança ou a vantagem dos quintos/décimos/VPNI, de forma não cumulativa, em razão da vedação contida no § 2º do próprio art. 193 da Lei 8.112/1990.
Nesse caso, uma vez que houve o implemento dos requisitos das duas vantagens, a servidora deverá escolher apenas uma das vantagens.
Registre-se, a propósito, que essa vantagem foi concedida sem a observância da legislação aplicada ao caso, uma vez que restou demonstrado na auditoria realizada no Senado Federal, TC-Processo 019.100/2009-4, que a função FC08-ASSESSOR está atrelada ao cargo em que se deu a aposentadoria, conforme informação constante no quadro resumo dos tempos de serviço/contribuição, e que ela representava parcela remuneratória e não retribuição pelo exercício de função comissionada. 
Apesar disso, a ex-servidora teria direito ao recebimento dessa vantagem pelo exercício da função FC05 (Coordenador) , no período de 03/03/1983 a 04/07/1988, mas teria que fazer a opção entre as duas vantagens, ou seja, o valor da função de confiança ou a vantagem dos quintos/décimos/VPNI, conforme mencionado. 
9.3	O quadro resumo de ocorrências e, quando for o caso, o detalhamento da norma legal e da jurisprudência para as inconsistências acima elencadas encontra-se no anexo II dessa instrução. 
9.4	Encaminhamento do ato: 
9.4.1	Considerar ILEGAL e recusar registro do ato de Aposentadoria de MARIA DE LOURDES PEREIRA DE SOUZA do quadro de pessoal do órgão/entidade Senado Federal, com base nos arts. 71, inciso III, da Constituição Federal, 1º, inciso V, e 39, inciso II, da Lei 8.443/1992 e 260, § 1º, do Regimento Interno.
9.4.2	Com fulcro no art. 262, caput, do Regimento Interno deste Tribunal, determinar ao órgão/entidade Senado Federal que: 
a	retifique os valores percebidos a título de incorporação de quintos/décimos do (a) servidor (a) , para os valores anteriores à vigência das Leis 12.779/2012 e 13.302/2016, excluindo dessa incorporação o período de exercício na função FC08 (05/07/1988 a 22/08/1991) .
b	dê ciência, no prazo de quinze dias, contados da notificação, do inteiro teor desta deliberação à interessada, alertando-a de que o efeito suspensivo proveniente da interposição de eventuais recursos junto ao TCU não a exime da devolução dos valores percebidos indevidamente, caso o recurso não seja provido.
c	informe o teor do acórdão que vier a ser prolatado, encaminhando ao TCU, no prazo de trinta dias, comprovante da data de ciência pelo interessado, nos termos do art. 4º, § 3º, da Resolução TCU 170/2004.
d	emita novo ato, livre da irregularidade ora apontada, em substituição  ao ato de Aposentadoria de MARIA DE LOURDES PEREIRA DE SOUZA, submetendo-o à nova apreciação por este Tribunal, na forma do artigo 260, caput, também do Regimento.
e	uma vez que implementou os requisitos para as vantagens de quintos e opção, a servidora deverá escolher apenas uma delas, uma vez que é ilegal o pagamento cumulativo.
f	no prazo de trinta dias, contados da ciência da decisão, envie a este Tribunal documentos comprobatórios de que o interessado cujo ato foi impugnado está ciente do julgamento deste Tribunal.
g	dispense a devolução dos valores indevidamente recebidos de boa-fé até a data da ciência do órgão/entidade Senado Federal, do acórdão que vier a ser proferido, com base no Enunciado 106 da Súmula da Jurisprudência do TCU.
	CONCLUSÃO
10	A abrangência e a profundidade das verificações levadas a efeito fundamentam convicção de que o ato 19495/2019 pode ser apreciado pela ilegalidade, em razão das irregularidades apontadas no item Exame das Constatações desta instrução, que representam afronta à legislação e à jurisprudência de referência. 
11	Registre-se, a propósito, que o ato inicial da ex-servidora foi julgado legal. Apesar disso, conforme restou decidido pelo Acórdão 13433/2021-TCU-Primeira Câmara, relator: Ministro Walton Alencar Rodrigues, 
	O reconhecimento do registro tácito de ato de aposentadoria, bem como a impossibilidade de revisão de ofício (art. 260, § 2º, do Regimento Interno do TCU) , não obstam a expedição de determinação ao órgão jurisdicionado para que os proventos se ajustem à lei (art. 71, inciso IX, da Constituição Federal) . A definitividade do ato, advinda do seu registro, não o torna imutável ou imune a inovações legislativas, sob pena de se afastar a competência legislativa do Congresso Nacional para deliberar sobre o regime jurídico ou a remuneração dos servidores, respeitada a irredutibilidade dos vencimentos.
	PROPOSTA DE ENCAMINHAMENTO
12	Ante o exposto, com fundamento no art. 71, inciso III, da Constituição Federal, no art. 1º, inciso V, e art. 39, incisos I e II, da Lei 8.443/1992, no art. 260 do Regimento Interno do Tribunal de Contas da União, propõe-se: 
12.1	Considerar ILEGAL e recusar registro do ato de Aposentadoria de MARIA DE LOURDES PEREIRA DE SOUZA do quadro de pessoal do órgão/entidade Senado Federal, com base nos arts. 71, inciso III, da Constituição Federal, 1º, inciso V, e 39, inciso II, da Lei 8.443/1992 e 260, § 1º, do Regimento Interno.
12.2	Com fulcro no art. 262, caput, do Regimento Interno deste Tribunal, determinar ao órgão/entidade Senado Federal que: 
12.2.1	retifique os valores percebidos a título de incorporação de quintos/décimos do (a) servidor (a) , para os valores anteriores à vigência das Leis 12.779/2012 e 13.302/2016, excluindo dessa incorporação o período de exercício na função FC08 (05/07/1988 a 22/08/1991) .
12.2.2	informe o teor do acórdão que vier a ser prolatado, encaminhando ao TCU, no prazo de trinta dias, comprovante da data de ciência pelo interessado, nos termos do art. 4º, § 3º, da Resolução TCU 170/2004.
12.2.3	uma vez que implementou os requisitos para as vantagens de quintos e opção, a servidora deverá escolher apenas uma delas, uma vez que é ilegal o pagamento cumulativo.
12.2.4	no prazo de trinta dias, contados da ciência da decisão, envie a este Tribunal documentos comprobatórios de que a interessada cujo ato foi impugnado está ciente do julgamento deste Tribunal.
12.2.5	dispense a devolução dos valores indevidamente recebidos de boa-fé até a data da ciência do órgão/entidade Senado Federal, do acórdão que vier a ser proferido, com base no Enunciado 106 da Súmula da Jurisprudência do TCU.
12.2.6	dê ciência, no prazo de quinze dias, contados da notificação, do inteiro teor desta deliberação à interessada, alertando-a de que o efeito suspensivo proveniente da interposição de eventuais recursos junto ao TCU não a exime da devolução dos valores percebidos indevidamente, caso o recurso não seja provido.
12.2.7	emita novo ato, livre da irregularidade ora apontada, em substituição  ao ato de Aposentadoria de MARIA DE LOURDES PEREIRA DE SOUZA, submetendo-o à nova apreciação por este Tribunal, na forma do artigo 260, caput, também do Regimento."
3.	Enfim, por intermédio do Exmo. Sr. Procurador Marinus Eduardo De Vries Marsico, o MPTCU anuiu, em cota singela (Peça 9) , à referida proposta da unidade técnica.
É o Relatório.

não há.

Procurador Marinus Eduardo De Vries Marsico.

APOSENTADORIA. INDEVIDA PERCEPÇÃO DE "QUINTOS OU DÉCIMOS" DE FUNÇÃO SOBRE AS ATRIBUIÇÕES DE CARGO EFETIVO ANTE A AUSÊNCIA DO NECESSÁRIO SUBSTRATO MATERIAL. INDEVIDA PERCEPÇÃO CUMULATIVA DE "QUINTOS OU DÉCIMOS" DE FUNÇÃO COM A PARCELA COMO "OPÇÃO". INDEVIDO REAJUSTE SOBRE A VANTAGEM COMO "QUINTOS OU DÉCIMOS" DE FUNÇÃO. ILEGALIDADE. NEGATIVA DE REGISTRO. DETERMINAÇÕES. CIÊNCIA PREVENTIVA E CORRETIVA. COMUNICAÇÕES.

APOSENTADORIA (APOS)

Secretaria de Fiscalização de Integridade de Atos e Pagamentos de Pessoal e de Benefícios Sociais (Sefip).

Trata-se de aposentadoria deferida pela administração do Senado Federal sob as seguintes condições:
	Peça
	Número de Controle
	Interessada
	Data de Nascimento
	Tipo de Ato e
de Aposentadoria
	Vigência
	Enviado
ao TCU

	5
	19495/2019
	Maria de Lourdes Pereira de Souza
	11/2/1937
	Alteração - Aposentadoria Voluntária 
	11/7/1994
	9/9/2019

2.	Como visto, a referida aposentadoria seria voluntária com os proventos integrais calculados pela última remuneração do correspondente cargo, nos termos do originário art. 40º, III, "a", da CF88.
3.	A Sefip detectou, contudo, a inadequada percepção da vantagem como "quintos ou décimos" de função inerente, todavia, às atribuições do cargo efetivo como Consultor Legislativo, já que, desse modo, a aludida incorporação dos "quintos ou décimos" de função decorreria do exercício de atividade não inerente à função de confiança.
4.	A Sefip verificou, ainda, a indevida percepção vantagem como "opção" prevista no art. 2º da Lei n.º 8.911, de 1994, tendo destacado, assim, que os proventos da interessada teriam excedido a remuneração do cargo efetivo inerente à aposentadoria diante da inadequada inclusão da aludida parcela como "opção" em desacordo com o art. 40, § 2º, da Constituição de 1988 a partir da modificação dada pela EC n.º 20, de 1998.
5.	A Sefip destacou, também, a inadequada percepção da vantagem como "quintos ou décimos" de função transformada em Vantagem Pessoal Nominalmente Identificada (VPNI) pelo art. 62-A da Lei n.º 8.112, de 1990, em face do indevido reajuste na aludida vantagem a partir da Lei n.º 13.302, de 2016, pois a correspondente atualização dessa vantagem não decorreria da revisão geral em prol da remuneração de todos os servidores públicos federais, tendo ficado restrita aos servidores do Senado Federal em dissonância, então, com o art. 15, § 1º, da Lei n.º 9.527, de 1997. 
6.	Por esse prisma, após a análise final do feito, a Sefip pugnou pela ilegalidade do aludido ato de aposentadoria; tendo o MPTCU anuído a essa proposta.
7.	Bem se sabe que, em sintonia com a jurisprudência do TCU anunciada, por exemplo, pelo Acórdão 2602/2013-TCU-Plenário, não subsistiria o eventual direito à incorporação de "quintos ou décimos" de função sem a formal designação, todaia, do servidor para o exercício da função de direção, chefia ou assessoramento, pois essa incorporação afrontaria os arts. 62 e 62-A da Lei n.º 8.112, de 1990, e o art. 3º da Lei n.º 8.911, de 1994, além do art. 15 da Lei n.º 9.527, de 1997, e, desse modo, restaria configurada a ilegalidade do ato de aposentadoria à Peça 5.
8.	Não por acaso, ao discorrer sobre essa indevida incorporação desses "quintos ou décimos" de função, a Sefip assinalou que "referida incorporação é indevida, porque a inclusão dessa função no contracheque se revestiu de caráter permanente e inerente ao exercício do cargo efetivo de Consultor Legislativo, ao contrário do que se sucede com a função comissionada, em seu sentido próprio e usual, para a qual o ocupante de cargo efetivo é designado por superior hierárquico, sendo por isso revestida de caráter precário e transitório, pois quem a exerce não adquire o direito à continuidade no exercício da função", e, assim, o aludido ato de aposentadoria padeceria de ilegalidade, não sendo aplicável, então, o entendimento fixado pelo STF durante a Sessão de 18/12/2019 no RE 638.115-CE em favor dessa incorporação, até porque a subjacente ilegalidade não decorreria do mero erro de cálculo, mas, sim, da percepção da aludida vantagem em evidente dissonância com o seu suporte fático.
9.	Por sua vez, em sintonia com o Acórdão 2076/2005-TCU-Plenário, a vantagem como "opção" prevista no art. 2º da Lei n.º 8.911, de 1994, restaria assegurada para aqueles que, até 18/1/1995, tivessem preenchido os requisitos temporais estabelecidos pelo art. 193 da Lei n.º 8.112, de 1990, tendo sido, ainda, garantida a percepção dessa vantagem para os atos de aposentadoria expedidos e já publicados no órgão de imprensa oficial até 25/10/2001 (data da publicação da Decisão 844/2001-Plenário) .
10.	Contudo, mais adiante, o Acórdão 1599/2019-TCU-Plenário esclareceu a situação e firmou o entendimento de ser "vedado o pagamento das vantagens oriundas do art. 193 da Lei nº  8.112, de 1990, inclusive o pagamento parcial da remuneração do cargo em comissão ('opção') , aos servidores que implementaram os requisitos de aposentadoria após 16/12/1998, data da publicação da Emenda Constitucional 20, que limitou o valor dos proventos à remuneração do cargo efetivo no qual se deu a aposentadoria".
11.	Por esse ângulo, a Sefip anotou que o entendimento exposto pelo aludido Acórdão 2076/2005-TCU-Plenário estaria vigente até 16/12/1998, pois a incorporação da vantagem como "opção" aos proventos de aposentadoria ou pensão resultaria no inaceitável descumprimento do art. 40, § 2º, da CF88 a partir da subsequente modificação empreendida pela EC n.º 20, de 1998.
12.	Ao discorrer, de todo modo, sobre a vantagem inerente à incorporação de "quintos ou décimos" de função, a Sefip destacou que teria sido observada a eventual ilegalidade na aludida parcela, já que os contracheques da interessada revelariam o indevido reajuste sobre a aludida vantagem como "quintos ou décimos" de função concedidos a partir da Lei n.º 13.302, de 2016.
13.	Bem se sabe, nesse ponto, que, em sintonia com o art. 15, § 1º, da Lei n.º 9.527, de 1997, e com o art. 1º da Lei n.º 8.911, de 1994, além da alteração promovida pela Medida Provisória n.º 2.225-45, de 2001, a vantagem como "quintos ou décimos" de função estaria sujeita exclusivamente à atualização decorrente da revisão geral em prol da remuneração de todos os servidores públicos federais, nos termos do art. 62-A, parágrafo único, da Lei n.º 8.112, de 1990, tendo a administração do Senado Federal promovido, contudo, o indevido reajuste sobre o valor da aludida vantagem para os seus servidores a partir da Lei n.º 13.302, de 2016.
14.	Por esse prisma, aliás, o TCU deve promover o envio de ciência preventiva e corretiva à administração do Senado Federal, nos termos do art. 9º, I, da Resolução TCU n.º 315, de 2020, para que atente sobre a necessidade de evitar a futura ocorrência da aludida falha identificada no presente feito diante do indevido reajuste da vantagem como "quintos ou décimos" de função transformada em VPNI pelo art. 62-A da Lei n.º 8.112, de 1990, a partir da Lei n.º 13.302, de 2016, em dissonância com o art. 62-A, parágrafo único, da Lei n.º 8.112, de 1990.
15.	O TCU deve determinar, por outro ângulo, que o órgão de controle interno junto ao Senado Federal se manifeste anual e conclusivamente sobre o referido cumprimento, ou não, da aludida medida em item específico no seu Relatório de Auditoria de Gestão a partir da análise do Relatório de Gestão em cada exercício financeiro.
16.	Diante, enfim, da entrada do aludido ato de aposentadoria no TCU há menos de 5 anos, não seria necessária a prévia oitiva da interessada, estando esse entendimento em plena consonância com a jurisprudência do STF (v.g.: MS-25.116 e MS-25.403) e com a exceção prevista na Súmula Vinculante n.º 3 do STF, além de estar em sintonia com a jurisprudência do TCU (v.g.: Acórdão 587/2011-TCU-Plenário, entre outros) .
17.	O TCU deve assinalar a ilegalidade, portanto, do aludido ato de aposentadoria para lhe negar o respectivo registro, sem prejuízo de determinar a imediata suspensão dos pagamentos inerentes aos "quintos ou décimos" de função em respeito ao art. 15, § 1º, da Lei n.º 9.527, de 1997, ante a indevida ausência do necessário substrato material pelo inadequado deferimento para o exercício de função inerente ao cargo efetivo de Consultor Legislativo, além do indevido pagamento cumulativo dessa parcela com a vantagem como "opção" e, ainda, do indevido reajuste sobre a vantagem como "quintos ou décimos" de função, promovendo o adicional envio da anunciada ciência preventiva e corretiva.
Ante o exposto, pugno pela prolação do Acórdão ora submetido a este Colegiado.
TCU, Sala das Sessões, em 14 de junho de 2022.
Ministro-Substituto ANDRÉ LUÍS DE CARVALHO 
Relator